臺灣高等法院少年法庭判決　　　　　99年度少上訴字第29號
上　訴　人　臺灣宜蘭地方法院檢察署檢察官
被　　　告　林建宜
指定辯護人　本院公設辯護人郭書益　
上列上訴人因被告妨害性自主案件，不服臺灣宜蘭地方法院99年
度少訴緝字第1號，中華民國99年10月1日第一審判決（起訴案號
：臺灣宜蘭地方法院檢察署97年度少偵字第4 號），提起上訴，
本院判決如下：
    主  文
上訴駁回。
    事  實                                                                
一、林建宜行為時，為14歲以上、未滿18歲之少年，竟於民國95
    年4 月24日23時（起訴書誤繕為11時）許，至所結識之甲女
    （警詢代號00000000，真實姓名年籍詳卷）位於宜蘭縣宜蘭
    市之住處（地址詳卷），明知甲女為未滿14歲之女子，仍於
    不違反甲女之意願下，以其性器進入甲女性器而為性交行為
    一次。嗣經甲女校方老師輾轉得悉通報後，始循線查獲。
二、案經宜蘭縣政府警察局宜蘭分局移送原審少年法庭裁定移送
    臺灣宜蘭地方法院檢察署檢察官偵查起訴。
    理  由
一、按被告以外之人於審判外之陳述，雖不符前4條之規定，而
    經當事人於審判程序同意作為證據，法院審酌該言詞陳述或
    書面陳述作成時之情況，認為適當者，亦得為證據；當事人
    、代理人或辯護人於法院調查證據時，知有第159條第1項不
    得為證據之情形，而未於言詞辯論終結前聲明異議者，視為
    有前項之同意，刑事訴訟法第159條之5定有明文。此乃第15
    9條第1項所容許，得作為證據之例外規定之一。經查，檢察
    官、被告就本判決下引之證據，均表示同意作為證據（見本
    院卷第30頁），復於言詞辯論終結前，均未聲明異議，是依
    上開說明，自均有證據能力。
二、前揭犯罪事實，迭據被告林建宜於歷次審訊坦承不諱，且其
    於上開時、地與被害人甲女性交一節，亦經證人即被害人甲
    女（警詢代號00000000-0，真實姓名年籍地址詳卷）分別於
    警詢、原審少年法庭調查及刑事審理程序中證述無誤，復有
    行政院衛生署宜蘭醫院受理疑似性侵害事件驗傷診斷書在卷
    可稽，而被告與被害人甲女性交時，被害人甲女仍未滿14歲
    ，則有被害人甲女真實姓名代號對照表存卷足考，足認被告
    確有對未滿14歲之被害人甲女性交1 次之事實。
三、又公訴人雖指稱被告當日係侵入被害人甲女住處後，施用強
    暴手法違反被害人甲女意願而為性交，涉犯刑法第222條第1
    項第2款、第7款之加重強制性交罪嫌。惟此據被告堅決否認
    ，辯稱：伊與被害人係男女朋友，發生性行為係經過被害人
    同意等語，顯然存有爭議，惟查：
  (一)被害人甲女與被告之關係及相識程度，雖據被害人甲女各於
    警詢、原審少年法庭調查程序及刑事審理程序到庭證稱：伊
    不認識被告，僅知被告為同學哥哥，同年級別班女同學似為
    被告表妹，但未曾於事發前，使用即時通與被告聯絡或對談
    等語在卷，然於原審交互詰問程序中，經提示被告使用即時
    通之對話紀錄（見偵查卷第22頁）後，被害人甲女則改稱：
    伊與被告使用即時通對話1次，卷附95年3月26日即時通對話
    紀錄確為伊與被告之對話，內容為被告在網路查見相片而問
    其關於胸口玫瑰刺青之事等語（見原審訴緝卷第92-93、96
    、99頁），顯見被害人甲女就其與被告林建宜是否熟稔一節
    之歷次證詞，前後洵非一致且尚有保留而具瑕疵，自難盡信
    。
  (二)被害人甲女自警詢、原審少年法庭調查及刑事審理程序雖證
    稱：被告未曾至伊住處，事發前伊正使用電腦與同學進行即
    時通對話，被告驟然自後將之抱住時，同學曾見被告面貌，
    伊未同意與被告發生性行為，係遭被告強拉至電腦旁性侵害
    ，當時家長不在，其妹在二樓睡覺等語；證人即警詢代號00
    000000-0於原審少年法庭調查中亦證稱：伊與甲女視訊對話
    中，視訊畫面突然斷訊，但電腦顯示甲女仍在線，而伊最後
    所見畫面為被告自後抱住甲女，臉在甲女肩上，故伊能清楚
    看見被告面貌及甲女驚嚇表情等語（見原審少年保護事件卷
    116-117頁），然衡諸被告果與被害人甲女素不熟識或對被
    害人甲女住處環境、家人生活作息或出入狀況全然陌生，其
    貿然侵入被害人甲女住處對被害人甲女性侵害，將如何確保
    犯罪目的之實現、犯罪過程之安全與犯後脫身之可能？申言
    之，性侵害行為非如竊盜般，係以隱匿身形及掩蔽行蹤之方
    式進行，必與被害人甲女接觸且耗費相當時間，苟被告對已
    鎖定之犯罪對象、地點與環境毫無所悉，將如何避免驚動被
    害人甲女之其他家庭成員而遂行其犯罪目的？況被害人甲女
    並非完全不知被告為何人，被告自後抱住被害人甲女時，更
    遭證人即警詢代號00000000-0透過視訊畫面清楚查見面貌，
    反之亦然，是既被害人甲女對被告身分並非全然陌生，被告
    亦知其面容已遭證人00000000-0自視訊畫面查見，卻完全不
    顧證人00000000-0可能報警求援之危險，猶強在被害人甲女
    住處對被害人甲女強制性交，實非合於一般常情事理。再者
    ，電腦視訊連接期間，如欲中斷連線須以滑鼠點擊畫面上特
    定按鈕，是除直接遮住視訊鏡頭外，任何非自然斷訊之動作
    ，均會遭連線之網友所目擊。果被告係非法侵入住宅並侵害
    甲女，值此甲女與上開證人視訊連線之時，保持連線適可透
    過此一網路傳遞，使證人00000000-0目睹被告全部之犯罪過
    程，縱被告有切斷視訊連線或搶下視訊設備之動作，證人00
    000000-0亦可於斷線前目睹一切，然依證人00000000-0所證
    ，最後所見畫面為被告自後抱住甲女，臉在甲女肩上，看見
    被告面貌及甲女驚嚇表情視訊畫面突然斷訊之情，可知證人
    00 000000-0於斷訊前並無見到被告任何行使強制斷線之動
    作，由此可知知該視訊係於被告自後抱住甲女時，甲女自行
    操作切斷視訊連線。然甲女何以自行切斷視訊連線，而喪失
    求救並藉此搜證之機會？不惟如此，依被害人甲女於警詢時
    所證被告並未使用工具、武器或言語恐嚇之情，佐以事發地
    點係在被害人甲女住處，倘被告之性交行為業已違反其意願
    ，被害人甲女本可反抗抑或大聲呼救俾以保障己身安全，然
    本件除被害人甲女事後所為陳述外，竟未留下任何被害人反
    抗之跡證以供查證？則依上開事證以觀，甲女之反應皆與一
    般日常生活之事理有悖，難據以作為證明或認定被告係以違
    反被害人甲女意願之方式與之性交之有力基礎。再觀諸被害
    人甲女就讀學校之主任林○○及輔導老師林○○於原審少年
    法庭調查時均結證稱：伊等係在被害人三年級上學期發現甲
    女之自殘行為後，始經由同學及甲女之交換日記輾轉得知甲
    女遭受性侵害，但先前並未接獲甲女遭受性侵害之相關反應
    等語；輔導老師林佳萱復證稱：在本事件之前性侵害防治課
    程，被害人有問伊如果發生性侵害要如何處理，伊告訴被害
    人學校知道要通報，被害人當時是說她替別人問的問題，沒
    有說是她被性侵害等語明確（見原審少年保護卷111-113、1
    17-1 18頁），而被害人甲女於原審少年法庭調查時所證：
    事發翌日便告知林○○老師，老師本來要處理，伊跟老師說
    已告訴家長，老師就沒有把這件事告訴家長等語（見原審少
    年保護卷第86頁）；於原審審理時則證：伊是以第三者角度
    將伊的事情說出來問老師，老師說涉及法律問題要往上報，
    伊就承認是自己發生的事情，但告訴老師伊回去就會告訴家
    人，希望老師不要往上報等語（見原審訴緝卷第94頁）、及
    證人00000000-0於原審少年法庭調查時證稱：隔天被害人主
    動告訴伊被告性侵害她，在被害人告訴伊一個星期內將此事
    告訴老師等語（見原審少年保護卷第115、116頁），顯互相
    齟齬且與學校人員證述之情節相悖，自非無疑。況衡酌被害
    人甲女與其家庭成員互動正常，家人關懷均俱，並非無人聞
    問其內心想法或困境，焉何未於國中二年級下學期事發後，
    旋向家人尋求協助藉以保障自身權益，反遲至三年級下學期
    ，始由校方師長輾轉得悉並主動詢問後，才告知遭受被告性
    侵害之事？此舉同與常情事理相違。末查，被告雖就當日進
    入被害人住處之經過，前後供述尚非一致，然被告曾供稱事
    發前已去過被害人住處3次等語（見原審少年保護事件卷第
    88頁），則依本件各次訊問相隔數月、或數年，即難期被告
    就各細節均能不混淆且清晰記憶。另關於交換日記，業經宜
    蘭縣政府警察局宜蘭分局以99年9月15日警蘭偵字第09921
    04110號函覆稱被害人甲女未提供書寫之交換日記等語（見
    原審訴緝卷第159頁），法院即無從取得該交換日記以供稽
    核。況依證人即學校主任林○○於原審少年法院調查時證稱
    ：伊等發現被害人有自殘行為，透過同學想要瞭解被害人心
    事，後來從學生間交換日記，發現被害人提到要報仇及同歸
    於盡的字眼，認為被害人應該受到嚴重打擊，所以請輔導老
    師林佳萱去關心被害人，被害人才說是被性侵害等語（見原
    審少年保護事件卷第112頁），是該交換日記應僅係記載報
    仇及同歸於盡等字眼，而當時引發被害人甲女自殘、並在日
    記上記載報仇及同歸於盡，究係被害人甲女所稱遭被告強制
    性交，抑或被告所稱與被害人分手吵架所致（見原審少年保
    護事件卷第71頁、原審訴緝卷第105頁）？本院依上揭事證
    ，既無法證明被告確有強制性交之犯行，自應為被告有利之
    認定。
  (三)綜上事證及說明，公訴人雖指被告對被害人甲女強制性交，
    惟據其所舉上開事證，尚不足使通常一般之人皆不致有所懷
    疑且確信為真實之程度。從而，本院基於禁止推定罪狀之法
    則，確保國家刑罰權之正確行使之目的，且查無其他直接、
    間接證據可資證明抑或補強被告林建宜確有加重強制性交罪
    行，自應為被告有利之推定。是本件僅得認定被告在未違背
    被害人甲女之意願，有對當時未滿14歲之被害人甲女為性交
    1次之犯行。至告訴代理人於本院請求再傳喚證人林○○、
    林○○證明交換日記內容、被害人之同學繪製被害人家裡情
    形，及將被害人送醫療機構鑑定是否有創傷症候群等情，惟
    以日記之內容，係被害人將文字轉成書面，亦屬被害人於訴
    訟外所做成之文書，而以被害人於本件訴訟程序所為歷次陳
    述既互有齟齬，已難為認定被告有罪之證據。又本件有上開
    事證證明被告進入甲女家中非屬不法侵入，是被告所繪被害
    人家中之平面圖縱屬有誤，然此乃係被告之辯解，被告之辯
    解縱屬不可採，果無其他積極證據證明被告係非法入侵，亦
    難據此認定被告起訴書所指之犯行。再以遭性侵害之被害人
    於被害後，是否均會出現「創傷後壓力症候群」症狀？遭受
    侵害後間隔多久時間始有該症狀出現等等之身心不良反應，
    均因人而異，且創傷形成之原因亦，所在多有，不可一概而
    論。
    本件被告與被害人有性交係屬不爭之事實，而被害人究係因
    被害人甲女所稱遭被告強制性交，抑或與被告發生性行為，
    與被告所稱與被害人分手吵架所致，均無從依鑑定而反推認
    定，於此自均無賡續調查之必要，併此敘明。
四、核被告所為，係犯刑法第227條第1項之對於未滿14歲之女子
    為性交罪。公訴人雖指應成立刑法第222條第1項第2款、第7
    款之加重強制性交罪，然本件尚無法證明被告係以強暴、脅
    迫或違反其意願之方式為之，已論述如前，則依其基本社會
    事實同一，原起訴法條應予變更。又刑法第227條係就被害
    人年齡所設之特別處罰規定，故被告不另依兒童及少年福利
    法第70條第1項加重其刑。被告係78年8月1日生，有年籍資
    料在卷可參，是其於本案行為時，為14歲以上未滿18歲之少
    年，應依刑法第18條第2項減輕其刑。
五、原審以被告犯罪事證明確，適用刑事訴訟法第300 條，刑法
    第18條第2項、第227條第1 項等規定，並審酌被告已有多次
    竊盜及違反著作權法等非行，竟仍不思約束、規範己身行止
    ，更對未滿14歲之被害人甲女性交，嚴重影響被害人甲女之
    人格及身心理健康發展，況距案發時間已近4 年半，被告不
    啻未與被害人甲女達成和解抑或取得其諒解，反於案件調查
    、審理階段，屢無正當理由拒不到庭，先後經原審少年法庭
    協尋1次及通緝2次，犯後態度顯然不佳且未見悔意，另再參
    酌被告之智識程度、犯罪動機、目的、情節、手段及至今造
    成之整體侵害範圍等一切情狀，量處有期徒刑1 年10月，復
    說明理由欄六所示毋庸諭知刑前強制治療之理由。經核其認
    事用法，俱無違誤，量刑亦屬妥適，檢察官循告訴人所請上
    訴意旨認原審量刑過輕、及執前詞指摘原判決不當，為無理
    由，應予駁回。
六、被告行為後，刑法第91條之1 規定已於95年7月1日修正生效
    施行，修正前該條文規定「犯第221條至第227條、第228 條
    、第229 條、第230條、第234條之罪者，於裁判前應經鑑定
    有無施以治療之必要。有施以治療之必要者，得令入相當處
    所，施以治療。前項處分於刑之執行前為之，其期間至治癒
    為止。但最長不得逾3年。前項治療處分之日數，以1日抵有
    期徒刑或拘役1日或第42條第4項裁判所定之罰金額數」；修
    正後則規定「犯第221條至第227條、第228條、第229條、第
    230條、第234條、第332條第2項第2款、第334條第2 款、第
    348條第2項第1 款及其特別法之罪，而有下列情形之一者，
    得令入相當處所，施以強制治療：(一)徒刑執行期滿前，於接
    受輔導或治療後，經鑑定、評估，認有再犯之危險者。(二)依
    其他法律規定，於接受身心治療或輔導教育後，經鑑定、評
    估，認有再犯之危險者。前項處分期間至其再犯危險顯著降
    低為止，執行期間應每年鑑定、評估有無停止治療之必要。
    」，故經比較修正前、後之規定，即徵修正後刑法雖將強制
    治療由刑前治療改為刑後治療，但治療期間未予限制，且治
    療處分之日數，又不能折抵有期徒刑、拘役或同法第42條第
    6 項裁判所定之罰金額數，顯較修正前之規定不利於被告（
    最高法院96 年度第3次刑事庭會議決議參照）。從而，本件
    應依修正前第91條之1 之規定，於裁判前應經鑑定有無施以
    治療之必要，以決定是否並諭知令入相當處所，施以刑前強
    制治療。查本件被告所犯上開之罪，經原審函囑財團法人羅
    許基金會羅東博愛醫院為被告進行精神鑑定，經該院綜合被
    告之家族史、個人史及疾病史、鑑定當時神經、精神狀態檢
    查結果等評估，認被告認知功能完好，應無所謂性侵害或舉
    動異常之習性，目前應無接受強制治療之必要等語，有該院
    以99年8 月24日（九九）羅博醫字第2010080141號函附精神
    鑑定報告書1份在卷可稽（見原審卷第144-148頁），參酌上
    開鑑定結果，且尚乏積極據證明被告係以強制方式為之，認
    無依修正前刑法第91條之1 諭知強制治療之必要。
據上論斷，應依刑事訴訟法第368條，判決如主文。
本案經檢察官林炳雄到庭執行職務。
中    華    民    國   100    年    1     月    5     日
                  少年法庭審判長法  官  郭雅美
                                法  官  李麗珠
                                法  官  洪于智
以上正本證明與原本無異。
如不服本判決，應於收受送達後10日內向本院提出上訴書狀，其
未敘述上訴之理由者並得於提起上訴後10日內向本院補提理由書
（均須按他造當事人之人數附繕本）「切勿逕送上級法院」。
                                書記官  強梅芳
中    華    民    國   100    年    1     月    6     日
                                                                          
附錄：本案論罪科刑法條全文
刑法第227條第1項
對於未滿14歲男女為性交者，處3 年以上10年以下有期徒刑。